【裁判字號】    91,易,3368
【裁判日期】    920522
【裁判案由】    詐欺
【裁判全文】
臺灣板橋地方法院刑事判決                        九十一年度易字第三三六八號
    公  訴  人  臺灣板橋地方法院檢察署檢察官
    被      告  丙○
右列被告因詐欺案件，經檢察官提起公訴（九十一年度偵字第一一二一○號），本院
判決如左：
    主  文
丙○無罪。
    理  由
一、公訴意旨略以：被告丙○意圖為自己不法之所有，明知其經濟能力有問題，無法
    支付每月新台幣（下同）二萬元之會款，竟於民國（下同）八十九年一月五日起
    ，以其本人名義自任互助會會首，召集會員乙○○、庚○○、鄭艷秋、戊○○等
    人加入該互助會，約定每人每會二萬元，連會首共二十六會，致使該互助會會員
    因而陷於錯誤而參加該互助會。詎丙○竟於九十一年一月間無故停標該互助會後
    並逃匿無蹤，活會會員庚○○等人始發現該互助會之召集有異，進而追查始知受
    騙；計乙○○受騙二十萬元、庚○○受騙五十六萬元、鄭艷秋受騙二十五萬元、
    戊○○受騙四十八萬元。因認被告涉有刑法第三百三十九條第一項之詐欺罪嫌。
二、按犯罪事實應依證據認定之，無證據不得推定其犯罪事實；又不能證明被告犯罪
    者，應諭知無罪之判決；刑事訴訟法第一百五十四條、第三百零一條第一項分別
    定有明文。又犯罪事實之認定，應憑真實之證據，倘證據是否真實尚欠明確，自
    難以擬制推測之方法，為其判斷之基礎；而認定犯罪事實之證據係指足以認定被
    告確有犯罪行為之積極證據而言，該項證據自須適合於被告犯罪事實之認定，始
    得採為斷罪資料（參照最高法院五十三年臺上字第六五六號、二十九年上字第三
    一○五號判例）。且刑事訴訟上證明之資料，無論其為直接或間接證據，均須達
    於通常一般之人均不致有所懷疑，而得確信其為真實之程度，始得據為有罪之認
    定，若其關於被告是否犯罪之證明未能達此程度，而有合理懷疑之存在，致使無
    從形成有罪之確信，根據「罪證有疑，利於被告」之證據法則，即不得遽為不利
    被告之認定（參照最高法院七十六年度臺上字第四九八六號判例）。其以情況證
    據（即間接證據）斷罪時，尤須基於該證據在直接關係上所可證明之他項情況事
    實，本乎推理作用足以確證被告有罪，方為合法，不得徒憑主觀上之推想，將一
    般經驗上有利被告之其他合理情況逕予排除（參照最高法院三十二年上字第六十
    七號判例）。又認定犯罪事實應依證據，為刑事訴訟法所明定，故被告否認犯罪
    事實所持之辯解，縱屬不能成立，仍非有積極證據足以證明其犯罪行為，不能遽
    為有罪之認定（最高法院三十年上字第一八三一號判例參照）。
三、公訴人認被告丙○涉犯前開詐欺得利罪嫌，無非係以依被告八十八年及八十九年
    之綜合所得稅結算申報書記載，被告在八十八年度申報全年所得二十五萬二千三
    百六十二元，每月所得僅二萬元左右，在八十九年度申報所得全年為三十萬九千
    四百八十九元，每月所得約為二萬五千元，被告每月所得僅二萬元至二萬五千元
    ，支付一家四口之家庭費用已有不足，如何再有餘錢支付每月二萬元之會款，其
    召集互助會之際已有詐欺之意，應可認定；且被告於偵查均無法提出其被倒債之
    証據，所辯不足採信；況告訴人庚○○於互助會進行中，向被告表示其欲標取會
    款時，被告騙稱已有會員己○○也要標取該會款，進而再騙取該會會款一節，不
    僅告訴人庚○○指訴甚詳，且經証人己○○到庭供証在卷，被告丙○涉有詐欺犯
    行，可以認定為其主要論據。訊據被告丙○固坦承有召集上開互助會，並於九十
    一年一月間起停標之事實，惟堅決否認涉有詐欺犯行，辯稱：告訴人乙○○有得
    標，其應得會款尚欠二十萬元未給付；告訴人鄭艷秋之合會部分是其婆婆甲○○
    與被告之妻丁○○○共同加入，被告之妻丁○○○徵得甲○○之同意後始借標該
    會；至九十一年一月間只剩告訴人庚○○及告訴人戊○○二個活會，經由雙方協
    調由庚○○收尾會，但是因為之前借會款還債務，一再循環才會沒有足夠錢將得
    標會款交付告訴人等語。
四、經查：
（一）按刑法第三百三十九條第一項之詐欺取財罪之成立，係以意圖為自己或第三人
      不法之所有，以詐術使人將本人之物交付為要件，故須具備：(一)行為人有為自
      己或第三人不法所有之主觀意圖。(二)行為人向被害人施用詐術。(三)被害人因其
      詐術而陷於錯誤，而交付財物等三項構成要件始足當之，苟欠缺其一，即無從
      成立該罪，此觀該法條規定自明。再者，民事債務當事人間，有未依債之本旨
      履行給付者，其原因不一，有因不可歸責事由致不能給付者，或因合法主張抗
      辯而拒絕給付者，或因財產、信用狀況緊縮而無力支付者，甚至債之關係成立
      後始惡意遲延給付者，此在一般社會交易經驗上均屬常見，不能僅因債務人事
      後未依債之本旨履行給付即一概推定債務人自始即無意給付而有不法所有之意
      圖。
（二）被告於八十九年一月五日起，以其本人名義自任互助會會首，召集告訴人乙○○、庚○○、鄭艷秋、戊○○等人加入互助會，約定每會二萬元，會員連同會
      首共計二十六會，每月五日開標一次，會期至九十一年二月五日止之事實，業
      據被告於偵查及本院審理中坦承不諱，並有會單一件在卷可稽。又依被告八十
      八年、八十九年綜合所得稅結算申報書記載，其全年所得為二十五萬二千三百
      六十二元及三十萬九千四百八十九元，固有財政部台灣省北區國稅局台北縣分
      局九十一年十月二十三日北區國稅北縣徵字第○九一一○四四一四六號函附之
      綜合所得稅結算申報書（見偵查卷第五十六頁至六十一頁），惟被告既於八十
      九年一月五日起召集互助會後擔任會首，則於開標首日即可取得會頭錢約五十
      萬元，是若依其正常收入及妥適運用所標得會款，自八十九年二月以後，並非
      必無支付每月約二萬元會款之能力。況被告自八十九年一月五日召集互助會起
      ，至九十一年一月間始發生停標之情事止，互助會已正常開標二年，停標時距
      標期屆滿僅餘二月，尚未得標會員僅二人，且期間被告亦均無任何存款不足退
      票紀錄，有台北市票據交換所九十二年四月二十四日（九二）台票總字第二一
      三○號函在卷足參，是自非得以被告於八十八年、八十九年綜合所得稅結算申
      報書記載其全年所得不高，即遽以推論被告於八十九年一月五日召集互助會之
      始，即有詐取會款之不法所有意圖。
（三）又(1)：告訴人乙○○於本院審理中陳稱：「我有標到，應該拿四十五萬，被告
      說家中遭小偷錢被偷了，拖了很久才給我錢，第一次給我十萬元，隔一個月九
      十一年一月給我十五萬，剩下的，被告說農曆年前會給我，結果人就跑了。」
      等語（見本院九十二年二月二十四日訊問筆錄），告訴人鄭彩金於本院審理中
      陳稱：「之前都沒問題，我是最後會，之前都標不到，最後一會他叫我兩點多
      去收，結果他己經跑了，總共是欠我五十萬元」、「當初是因為跟他朋友很久
      了，他要買房子，我們就想幫他，就參加了這個會」等語（見本院九十二年五
      月八日審判筆錄）、證人即告訴人戊○○之子己○○於本院審理中證稱：「最
      後剩下兩會時，我跟庚○○猜拳，我先標。最後第二會原是我的，但被告打電
      話騙我說庚○○急著要錢，要我先讓給庚○○。結果等到最後一會我根本沒拿
      到錢」、「我會參加這個會是因為大家都認識十幾年了，他來向我招會，就覺
      得他不錯，就加入了他的會。他之前沒有跟我招過會。我八十九年入會時他應
      該是沒有騙我，會是後來才出問題」等語（見本院九十二年五月八日審判筆錄
      ），顯見被告係於告訴人乙○○得標後，或告訴人鄭彩金、戊○○二人協調得
      標順序後，以不實之理由拖延並遲不交付告訴人乙○○、鄭彩金、戊○○應得
      之會款，然此與被告於八十九年一月五日召集互助會時，有無不法所有之意圖
      並施用詐術使告訴人等陷於錯誤而加入互助會，要屬二事，且被告積欠告訴人
      乙○○、鄭彩金、戊○○三人之金錢，係被告應給付告訴人乙○○、鄭彩金、
      戊○○之互助會款，亦非被告向告訴人乙○○、鄭彩金、戊○○取得之財物。
      (2)：至證人即被告之妻丁○○○於本院審理中雖證稱有向甲○○借標告訴人鄭
      艷秋名義之會等語，惟告訴人鄭艷秋之婆婆甲○○於本院審理中證稱：「她從
      來沒跟我說過要標那個會，我不知道這個會被標走了」等語（均見本院九十二
      年四月十七日訊問筆錄），是此部分雖涉及被告與其妻丁○○○是否冒名標會
      之情事，但此亦與被告於八十九年一月五日召集互助會時，有無不法所有之意
      圖並施用詐術使告訴人等陷於錯誤而加入互助會一節無涉。(3)、綜上所述，自
      非得執告訴人等上開指述做為被告於八十九年一月五日召集互助會時，有向告
      訴人乙○○、鄭彩金、戊○○詐欺取財之犯意及行為之事證。
五、從而，被告於八十九年一月五日召集前開互助會時，主觀上難認有何不法所有之
    意圖，客觀上亦無施用詐術之情事，此外查無其他積極證據足資證明被告有公訴
    人所指詐欺之犯行。揆諸上開說明，本件不能證明被告犯罪，自應諭知被告無罪
    之判決。至被告於告訴人乙○○得標後，或告訴人鄭彩金、戊○○二人協調得標
    順序後，以不實之理由拖延並遲不交付告訴人乙○○、鄭彩金、戊○○應得之會
    款，及被告與其妻丁○○○冒用鄭艷秋名義標會等情事，是否另涉詐欺等犯行，
    因與本案公訴人起訴之犯罪事實並不相同，本院自無從加以審究，應由檢察官另
    行偵查處理，附此敘明。
據上論斷，應依刑事訴訟法第三百零一條第一項，判決如主文
本案經檢察官楊四猛到庭執行職務。
中      華      民      國      九十二      年    五    月    二十二    日
                                  臺灣板橋地方法院刑事第四庭
                                          法  官  白  光  華
右正本證明與原本無異。
如不服本判決，應於判決送達後十日內，向本院提出上訴狀。
                                          書記官  陳  靜  怡
中      華      民      國      九十二      年    五    月    二十二    日


司法院資訊處製作；財團法人民間司法改革基金會備份。
